臺灣臺中地方法院刑事判決
110年度訴字第520號
公  訴  人  臺灣臺中地方檢察署檢察官
被      告  甯光福



上列被告因違反廢棄物清理法案件，經檢察官提起公訴（109年
度偵字第32418號），本院判決如下：
    主    文
甯光福共同犯廢棄物清理法第四十六條第四款前段之非法清理廢
棄物罪，累犯，處有期徒刑壹年貳月。
    犯罪事實
一、甯光福與真實姓名年籍不詳之成年男子2名（尚無證據證明
    不詳成年男子人數超過2人），均明知未領有廢棄物清除許
    可文件，不得清除廢棄物，竟共同基於未依規定領有廢棄物
    清除許可文件而非法從事廢棄物清除、處理之犯意，由甯光
    福提供其所有之車牌號碼00-0000號（起訴書誤載為9Q-7607
    號）自用小客貨車、1590-JP號自用小貨車，作為運載一般
    事業廢棄物使用，並於民國109年5月3日下午2時27分許、同
    年5月9日上午7時21分許、同年5月13日上午6時30分許、上
    午9時23分許、上午9時58分許、晚上8時22分許、晚上10時1
    5分許，由其3人中之1人或數人，駕駛車牌號碼00-0000號（
    起訴書誤載為9Q-7607號）自用小貨車，自地址不詳之工地
    ，載運廢椅子、廢桌子、廢板材、破碎之衛浴設備、水族濾
    材、廢玻璃、裝潢拆除傢俱木材、混凝土塊及生活垃圾等一
    般事業廢棄物；另於109年5月17日凌晨4時5分許，由其3人
    中之1人駕駛車牌號碼0000-00號自用小貨車，自上開工地載
    運營建廢棄物等一般事業廢棄物，傾倒在臺中市○○區○○○段0
    0○0地號國有土地（下稱系爭棄置地點），而以上開方式非
    法從事廢棄物之清除、處理。嗣經臺中市政府環境保護局調
    閱監視器畫面後，經警循線查獲。
二、案經臺中市政府環境保護局函送及臺中市政府警察局烏日分
    局報告臺灣臺中地方檢察署檢察官偵查起訴。
    理    由
一、證據能力之說明：
  ㈠本判決所引用被告以外之人於審判外之言詞或書面陳述，均
    經本院於審理時當庭直接提示而為合法調查，檢察官及被告
    甯光福均同意作為證據（見本院卷第44頁），本院審酌前開
    證據作成或取得狀況，均無非法或不當取證之情事，亦無顯
    不可信情況，故認為適當而均得作為證據，依刑事訴訟法第
    159條之5規定，均具有證據能力。
  ㈡本判決以下所引用之非供述證據，均與本案事實具有自然關
    聯性，且核屬書證、物證性質，又查無事證足認有違背法定
    程式或經偽造、變造所取得等證據排除之情事，復經本院依
    刑事訴訟法第164條、第165條踐行物證、書證之調查程序，
    亦堪認均有證據能力。
二、認定犯罪事實之理由及證據：
　  訊據被告矢口否認上開犯罪事實，辯稱：本案9Q-7067號、1
    590-JP號2台車是我的，起訴書所載這段時間我本人有使用
    ，我也有提供給別人使用，但這些使用我車輛的人，我不知
    道他們的真實姓名年籍，現在也找不到他們了，這段時間我
    人在系爭棄置地點附近的工地工作，我們是在那附近撿回收
    ，我們把回收物品放到系爭棄置地點後還有搬走，現場的廢
    棄物不是我們丟的等語（見本院卷第153-154頁）。經查：
　㈠車牌號碼00-0000號自用小客貨車、1590-JP號自用小貨車登
    記車主均為被告，且上開車輛實際上亦係由被告使用等節，
    業據被告於審判中坦承不諱（見本院卷第41、153頁），且
    有上開車輛之車籍資料查詢結果2紙可佐（見他卷第21、103
    頁），堪先認定此部分事實。
　㈡109年5月3日下午2時27分許、同年5月9日上午7時21分許、同
    年5月13日上午6時30分許、上午9時23分許、上午9時58分許
    、晚上8時22分許、晚上10時15分許，由1至3名男性駕駛車
    牌號碼00-0000號自用小貨車，載運廢椅子、廢桌子、廢板
    材、破碎之衛浴設備、水族濾材、廢玻璃、裝潢拆除傢俱木
    材、混凝土塊及生活垃圾等一般事業廢棄物；另於109年5月
    17日凌晨4時5分許，由不詳男子駕駛車牌號碼0000-00號自
    用小貨車，載運營建廢棄物等一般事業廢棄物，傾倒在系爭
    棄置地點等情，有臺中市政府環境保護局109年7月8日中市
    環稽字第1090074772號函及檢附之本案地點傾倒廢棄物車輛
    車號、時間及廢棄物種類表、臺中市政府環境保護局109年5
    月3日14時27分環境稽查紀錄表、監視器錄影畫面翻拍照片
    及現場照片、109年5月9日7時20分環境稽查紀錄表、現場照
    片及監視器錄影畫面翻拍照片、109年5月13日6時31分環境
    稽查紀錄表、現場照片及監視器錄影畫面翻拍照片、109年5
    月13日20時27分環境稽查紀錄表、現場照片及監視器錄影畫
    面翻拍照片、109年5月14日環境稽查紀錄表及現場照片、10
    9年5月15日23時40分環境稽查紀錄表、現場照片及監視器錄
    影畫面翻拍照片、109年5月17日4時5分環境稽查紀錄表、現
    場照片、監視器錄影畫面翻拍照片及現場照片（見他卷第3
    、13、15-19、35-39、57-61、63-67、69-71、85-91、95-1
    01頁）、監視器錄影畫面翻拍照片、廢棄物傾倒地點附近監
    視器設置位置地圖（見警卷第41-68、119頁）、臺中市政府
    警察局烏日分局110年5月6日中市警烏分偵字第1100025717
    號函及檢附Google街景圖（見本院卷第71-77頁），亦堪認
    定此部分事實。
　㈢經本院偕同檢察官及被告勘驗系爭棄置地點現場監視器畫面
    ，其中部分畫面勘驗結果如下：
　　1.勘驗筆錄編號一：
　　　檔案名稱：0000000（1426）烏日區前竹重劃區_Full HD1
      080p_MEDIUM_FR30.mp4
　　　勘驗結果：於畫面時間14:27:01-14:27:22，車牌號碼00-
      0000號廂型車從畫面左邊道路下方開進空地，往畫面右上
      方行駛；於畫面時間14:27:22-14:29:35，廂型車停在畫
      面右上方大樹前，車頭轉向畫面左邊，車尾朝向大樹前，
      副駕駛座之男子（下稱A男）下車，A男身穿白色短袖上衣
      深色長褲，走到車尾打開車尾門，開始從後車廂將東西往
      地上丟，駕駛（下稱B男）下車，B男身穿深色短袖上衣及
      深色長褲，頭上反戴鴨舌帽，在畫面中空地走動，A男往
      地上丟的東西中可辨識出有藍色座椅，B男走到A男丟棄之
      東西處，撿拾地上東西查看，A男丟完東西關上車尾門後
      走到副駕駛座上車，B男上駕駛座；於畫面時間14:29:36-
      14:30:01，廂型車從畫面左邊道路下方離開。。
　  2.勘驗筆錄編號二：
　　　檔案名稱：0000000（0720）烏日區前竹重劃區9Q-7067廂
      型車第二次棄置廢棄物案_Full HD 1080p_MEDIUM_FR30.m
      p4
　　　勘驗結果：於畫面時間07:20:37-07:21:05，車牌號碼00-
      0000號廂型車從畫面左邊道路下方開進空地，往畫面右上
      方行駛；於畫面時間07:21:06-07:22:47，畫面右上方大
      樹右邊前方有白色廢棄物，廂型車停在白色廢棄物前，車
      尾朝向廢棄物，車頭朝向鏡頭，副駕駛座之男子（下稱C
      男）下車，C男身穿白色短袖上衣深色長褲，從車輛右側
      的後座走出另一位男子（下稱D男），D男身穿灰色短袖上
      衣紅色短褲，駕駛（下稱E男）打開車門，站在駕駛座旁
      車門遮蔽其身軀，無法辨識E男之穿著，C男與D男走到車
      尾打開車尾門把車上東西往後丟，E男從車頭繞過副駕駛
      座走到車尾廢棄物堆中把玩廢棄物，E男身穿深色短袖上
      衣及深色長褲，D男坐回車輛右側之後座，並自座位丟出
      東西，E男坐回駕駛座，C男關上車尾門後坐回副駕駛座，
      C男自車內丟出東西；於畫面時間07:22:48-07:23:17，E
      男關門開車從畫面左邊道路下方離開。
　　3.勘驗筆錄編號六：
　　　檔案名稱：0000000（2020）烏日區前竹重劃區9Q-7067廂
      型車第六次棄置廢棄物案_Full HD 1080p_MEDIUM_FR30.m
      p4
　　　勘驗結果：於畫面時間20:22:26-20:23:55，1台廂型車從
      畫面左邊道路下方開進空地，停車熄火車頭朝向左邊道路
      ，駕駛（下稱I男）開門下車丟煙蒂，走到車尾停留許久
      ，隨後走回車上關門；於畫面時間20:23:56-20:25:32，
      廂型車沒有動靜；於畫面時間20:25:33-20:26:36，I男開
      門下車往前走，I男身穿深色短袖上衣及深色長褲，中長
      髮綁馬尾，隨後又走回車上；於畫面時間20:26:37-20:27
      :06，廂型車啟動倒車到畫面右上方大樹前，廂型車熄火
      ；於畫面時間20:27:07-20:30:26，I男下車，將車上的東
      西往地上丟，I男走回車上，廂型車啟動；於畫面時間20:
      30:27-20:30:36，廂型車啟動，隨後開往畫面左邊道路下
      方離開。
　　4.而上開勘驗結果之B男、E男及I男，其身形、衣著特徵均
      與被告相似，有監視器畫面翻拍照片（見警卷第42、44、
      51頁）、本院110年7月27日準備程序開庭時之被告照片可
      佐（見本院卷第109-125頁），且被告坦承其先前曾留過
      長髮，並供稱B男、E男及I男有可能為其本人（見本院卷
      第100、101、106頁），復參以B男、E男及I男當時前往系
      爭棄置地點所駕駛之車牌號碼00-0000號車輛，為被告所
      有之車輛，業如前述，堪認B男、E男及I男應係被告無訛
      ，則被告有駕駛車牌號碼00-0000號車輛前往系爭棄置地
      點丟棄物品之行為，亦堪認定。
　　5.又被告名下車牌號碼0000-00號自用小貨車亦有於同年月1
      7日，載運營建廢棄物至系爭棄置地點傾倒之事實，已如
      前述，考量與被告駕駛車牌號碼00-0000號車輛至相同地
      點傾倒，時間密接、地點相同且犯罪手法一致，雖監視器
      畫面未能拍攝到犯罪行為人身形，堪認亦係被告所參與之
      犯行無訛。
  ㈣被告於偵查及審理中，就本案歷次之答辯要旨如下：
　　1.於109年12月15日檢察官偵訊時陳稱：9Q-7067號、1590-J
      P號這2台車都是我的，平常是跑遠途時大家一起去，109
      年5月3日、109年5月17日當時我人在北部，但我還要確認
      ，這2台車當時不是我駕駛，印象中我當時將車停在祥順
      東路，可能是我朋友擅自駕駛，鑰匙都放在車盤底下，我
      回去再確認是誰開的，事後我有朋友打電話跟我說，現場
      有一些可以用的東西可以去載，但我在北部所以沒有過去
      等語（見偵卷第95-96頁）。
　　2.於109年12月31日檢察官訊問時陳稱：據我跟我友人詢問
      ，他們是受重劃會窗口叫工去現場幫忙整理環境，並睡在
      車上在工地過夜，不是從別的地方載廢棄物到現場，重劃
      會窗口聯絡方式我再找看看，開車的人有很多，我也不知
      道是哪一個人開的，現場他們整理出來的東西如果是可回
      收，我們人會拿去變賣，如過是廢棄物重劃會叫我們放在
      指定地方堆置，他們會處理掉，我們人員除處理重劃會的
      ，也會跟別的業主進行清理工作，如果有回收物品會放在
      現場暫堆置，但都是當天就處理掉，開車的人員無法提供
      ，因為人員都不固定等語（見偵卷第119-120頁）。
　　3.於本院110年4月27日準備程序時陳稱：我沒有印象我有無
      於109年5月3日、同年5月9日、同年5月13日駕駛9Q-7067
      號車輛，或於109年5月17日駕駛1590-JP號車輛到系爭棄
      置地點，因為我每天都在做一般工地清除打掃的工作，每
      天都在換工地，上開車輛是提供我跟我同事睡覺的，我試
      著找過那些人，但我不知道他們的姓名及聯絡方式等語（
      見本院卷第41-42頁）。
　　4.於本院110年10月6日審理時之陳述要旨，則如上開被告答
      辯內容所載。
　  然按所謂之「幽靈抗辯」，意指被告於案發後，或因不願據
    實陳述實際之行為人，或有其他顧慮，遂將其犯行均推卸予
    已故之某人，甚或是任意捏造而實際上不存在之人，以資卸
    責。惟因法院無從使被告與該已故或不存在之人對質，其辯
    解之真實性如何，即屬無從檢驗，而難以遽信。是在無積極
    證據足資佐證下，固得認其所為抗辯係非有效之抗辯。但倘
    被告已提出足以支持其抗辯之相關證據，且有合理懷疑其所
    辯為真時，即難逕認其所為抗辯係屬無效之「幽靈抗辯」（
    最高法院98年度台上字第7120號）。被告偵查中雖辯稱其案
    發時係將本案車輛停放在祥順東路，車鑰匙放在車盤，係由
    其友人擅自駕駛等語，然被告偵查及審判中始終無法提出其
    所稱友人之姓名年籍，而一般人若借車給友人，衡情會確認
    借車友人身分、何時歸還等細節，而本案9Q-7067號、1590-
    JP號2台車均非無價值之物，被告竟將車輛鑰匙隨意放置在
    車盤，讓不知名且不特定之友人均可任意使用，實有悖常理
    ，且被告並未提出足以支持其抗辯之相關證據，尚難採信其
    偵查中之辯解。
　㈤至被告於審判中雖改口辯稱：我們是將回收物品放到系爭棄
    置地點暫時堆放，事後我們有再去將物品載走，我們沒有丟
    棄廢棄物等語。然經本院勘驗系爭棄置地點監視器畫面，可
    知於109年5月3日下午2時27分許、109年5月9日上午7時20分
    許、109年5月13日上午6時30分、同日上午9時20分許、同日
    上午9時58分許、109年5月15日晚上9時6分許，系爭棄置地
    點之監視器均有拍到9Q-7067號車上午物品被丟出車外之畫
    面，有本院勘驗筆錄附卷可稽（見本院卷第99-107、133-13
    4頁），且本案經臺中市政府環保局稽查結果，亦在系爭棄
    置地點發現犯罪事實欄所示之廢家具等廢棄物，有上開環境
    稽查紀錄表及現場照片存卷可佐，足認被告與身分不詳之男
    子2人共同為本案非法清理廢棄物犯行。再者，本案經臺中
    市政府環保局比對監視器畫面結果，本案車輛僅有載入傾倒
    之情形，且監視器畫面勘驗結果亦顯示車輛到現場後，均僅
    停留數分鐘即離開現場，未見在現場分類回收之情形，況依
    照臺中市政府環保局至現場蒐證之現場照片，現場亦無分類
    堆置之情形，而係混雜堆置一大片廢棄物，倘被告欲從事分
    類回收，以系爭棄置地點占地廣闊，被告斷無將欲回收物品
    與廢棄物堆放一起之必要，自難遽信其辯解。
　㈥綜上所述，被告所辯無可採信，本案事證明確，被告上開犯
    行堪以認定，應依法論科。
  ㈦至被告於審判中雖聲請調查其名下CQ9-800號機車，欲證明其
    是載運回收物品至系爭棄置地點堆置之事實。然被告本案係
    與身分不詳之共犯2人，共同駕駛9Q-7067號、1590-JP號車
    輛到系爭棄置地點丟棄廢棄物，並非使用CQ9-800號機車，
    是被告縱使曾騎乘CQ9-800號機車到上開地點，亦與被告本
    案犯罪事實無關聯性；況被告未於偵查中聲請調查，至本院
    審理時始變更供詞並為上開聲請，而本案案發時間迄今已超
    過1年以上，相關監視器畫面檔案恐早已遭覆蓋，被告所欲
    調查之方法、內容均有欠明確，是被告所請亦有事實上不能
    調查之情形，自無從調查。
三、論罪科刑：
  ㈠法律構成要件之說明：
    1.按清除：指下列行為：⑴收集、清運：指以人力、清運機
      具將一般廢棄物自產生源運輸至處理場（廠）之行為。⑵
      轉運：指以清運機具將一般廢棄物自產生源運輸至轉運設
      施或自轉運設施運輸至中間處理或最終處置設施之行為；
      處理：指下列行為：⑴中間處理：指一般廢棄物在最終處
      置或再利用前，以物理、化學、生物、熱處理、堆肥或其
      他處理方法，變更其物理、化學、生物特性或成分，達成
      分離、中和、減量、減積、去毒、無害化或安定之行為。
      ⑵最終處置：指將一般廢棄物以安定掩埋、衛生掩埋、封
      閉掩埋或海洋棄置之行為。⑶再利用：指將一般廢棄物做
      為原料、材料、燃料、填土或其他經中央主管機關會商中
      央目的事業主管機關認定之用途行為。⑷能源回收：指一
      般廢棄物具有生質能、直接利用或經處理產生能源特性，
      供進行再生能源利用之行為，一般廢棄物回收清除處理辦
      法第2條第11、13款分別定有明文。經查，本案被告與前
      揭共犯係將一般事業廢棄物載至系爭棄置地點棄置，依照
      上開說明，自屬廢棄物之清除及處理行為無訛。
    2.按廢棄物清理法第41條第1項前段既規定，從事廢棄物清
      除、處理業務者，應向直轄市、縣（市）主管機關或中央
      主管機關委託之機關申請核發公民營廢棄物清除、處理機
      構許可文件後，始得受託清除、處理廢棄物業務，則同法
      第46條第4 款所謂未依第41條第1項規定領有廢棄物清除
      、處理許可文件，從事廢棄物貯存、清除、處理者，自不
      限於公民營廢棄物清除處理機構，凡未領有許可證或核備
      文件而從事廢棄物貯存、清除、處理者，即足當之（最高
      法院92年度台上字第1213號判決意旨參照）。亦即依文義
      觀之，凡未領有許可證或核備文件而從事廢棄物貯存、清
      除、處理即該當之，從而事業機構固為處罰之對象，自然
      人亦在處罰之列。是被告雖為自然人，然其既未領有許可
      文件而擅自從事廢棄物清除行為，自亦在廢棄物清理法第
      46條第4款之處罰範圍內。
　㈡核被告所為，係犯廢棄物清理法第46條第4款前段之非法清理
    廢棄物罪。
　㈢檢察官雖起訴被告係涉犯刑法第30條第1項前段、廢棄物清理
    法第46條第4款之未領有許可文件而從事廢棄物之清除、處
    理罪嫌之幫助犯。然本院經審理後，認被告為非法清理廢棄
    物罪之正犯，理由業如前述。檢察官採信被告幽靈抗辯之說
    詞，認被告僅是提供車輛予不詳友人使用，僅起訴被告為非
    法清理廢棄物罪之幫助犯，自有未洽；惟因正犯與從犯之分
    尚無庸變更起訴法條（最高法院101年度台上字第3805號判
    決意旨參照），復經本院告知被告上開罪名，已保障其防禦
    權，附此敘明。
　㈣被告與首揭真實姓名年籍不詳之2名男子就本案有犯意聯絡及
    行為分擔，應論以共同正犯。
　㈤按集合犯乃其犯罪構成要件中，本就預定有多數同種類之行
    為將反覆實行，立法者以此種本質上具有複數行為，反覆實
    行之犯罪，歸類為集合犯，特別規定為一個獨立之犯罪類型
    ，例如收集犯、常業犯等，廢棄物清理法第46條第4 款前段
    之非法清理廢棄物罪，係以未依同法第41條第1項規定領有
    廢棄物清除、處理許可文件而受託清除、處理廢棄物者為犯
    罪主體，再依該第41條第1 項前段以觀，可知立法者顯然已
    預定廢棄物之清除、處理行為通常具有反覆實行之性質。是
    本罪之成立，本質上即具有反覆性，而為集合犯（最高法院
    104年度第9次刑事庭會議決議可供參考）。經查，被告本案
    於109年5月3日、同年5月9日、同年5月13日、同年5月17日
    ，反覆非法清除一般廢棄物，堪認具有反覆實行之性質，應
    構成集合犯一罪。
　㈥被告前因業務過失傷害案件，經本院105年度易字第1007號判
    決處有期徒刑3月確定，於105年12月20日易科罰金執行完畢
    ，此有臺灣高等法院被告前案紀錄表附卷可稽，其於5年內
    故意再犯本案有期徒刑以上之罪，固為累犯，惟其前案為過
    失犯，與本案違反廢棄物清理法之故意犯，其罪名、法益種
    類及罪質均完全不同，考量其前案係過失犯罪，且執行完畢
    至本案發生時間已近4年，尚難認其有何特別之惡性或對刑
    罰反應力薄弱之情形，爰不予加重法定最輕本刑。 
　㈦爰審酌被告於104年間，曾因違反廢棄物清理法案件，經本院
    105年度審訴字第550號判決處有期徒刑1年，緩刑3年，竟仍
    無視政府對環境保護之政策宣導，且不知珍惜上開案件緩刑
    之機會，再次非法從事廢棄物清除業務，且犯後否認犯行，
    毫無悔意；兼衡其智識程度及家庭經濟狀況（詳見本院卷第
    155頁）等一切情狀，量處如主文所示之刑。
據上論斷，應依刑事訴訟法第299條第1項前段，廢棄物清理法第
46條第4款前段，刑法第11條前段、第28條、第47條第1項，判決
如主文。
本案經檢察官何昌翰提起公訴，檢察官郭逵、洪志明到庭執行職
務。
中　　華　　民　　國　　110 　年　　10　　月　　27　　日
                  刑事第十四庭  審判長法  官  黃司熒
                                      法  官  江健鋒
                                      法  官  田雅心
以上正本證明與原本無異。
如不服本判決應於收受送達後20日內向本院提出上訴書狀，並應
敘述具體理由；其未敘述上訴理由者，應於上訴期間屆滿後20日
內向本院補提理由書（均須按他造當事人之人數附繕本）「切勿
逕送上級法院」。
　　　                              　書記官   王嘉麒
中　　華　　民　　國　　110 　年　　10　　月　　27　　日
【附錄論罪科刑法條】
◎廢棄物清理法第46條
有下列情形之一者，處1 年以上5 年以下有期徒刑，得併科新臺
幣1 千5 百萬元以下罰金：
一、任意棄置有害事業廢棄物。
二、事業負責人或相關人員未依本法規定之方式貯存、清除、處
    理或再利用廢棄物，致污染環境。
三、未經主管機關許可，提供土地回填、堆置廢棄物。
四、未依第41條第1 項規定領有廢棄物清除、處理許可文件，從
    事廢棄物貯存、清除、處理，或未依廢棄物清除、處理許可
    文件內容貯存、清除、處理廢棄物。
五、執行機關之人員委託未取得許可文件之業者，清除、處理一
    般廢棄物者；或明知受託人非法清除、處理而仍委託。
六、公民營廢棄物處理機構負責人或相關人員、或執行機關之人
    員未處理廢棄物，開具虛偽證明。